臺灣基隆地方法院民事判決　　　　　　　 96年度訴字第191號
原　　　告　丙○○○
　　　　　　甲○○
　　　　　　乙○○
前三人共同
訴訟代理人　陳雪萍　律師
被　　　告　戊○○
訴訟代理人　丁○○
上列當事人間請求所有權移轉登記事件，本院於96年6月27日言
詞辯論終結，判決如下：
    主  文
原告之訴駁回。
訴訟費用由原告負擔。
    事實及理由要旨
一、按當事人死亡者，訴訟程序在有繼承人或遺產管理人或其他
    依法令應續行訴訟之人承受其訴訟以前當然停止；承受訴訟
    人，於得為承受時，應即為承受之聲明；民事訴訟法第 168
    條及第175條第1項分別定有明文。原告耿保安於本案訴訟繫
    屬後死亡，由其繼承人丙○○○、甲○○、乙○○具狀聲明
    承受訴訟，核無不合，應予准許。
二、原告起訴主張：
（一）原告丙○○○、甲○○、乙○○為耿保安之繼承人，被繼
      承人耿保安於原審訴訟繫屬中死亡，原告等依法承受訴訟
      ，並基於繼承法律關係，繼承被繼承人耿保安對被告之權
      利。
（二）緣原告被繼承人耿保安於80年8月3日向訴外人游賢買受坐
      落台北縣萬里鄉○○里○○段磺溪子小段116、116-3、
      116-6地號等3筆土地應有部分24分之1（以下簡稱系爭土
      地），耿保安並已付清買賣價金。適因當時土地法第30條
      規定，私有農地所有權移轉，其承受人以承受後能自耕者
      為限，原告即與訴外人游賢約定待耿保安或耿保安告指定
      人取得自耕能力時始辦理所有權移轉手續，此觀耿保安與
      游賢簽訂之土地買賣契約第九條載明「本買賣對田旱地目
      之土地，若承買人目前尚未具自耕農身份，雙方特別同意
      其辦理過戶時限不受限制，由甲方（即原告）或甲方指定
      人於取得自耕農能力時補辦移轉手續」即明。
（二）嗣耿保安與具自耕能力之被告成立信託契約，系爭土地即
      信託登記於被告名下，此由兩造於81年4月20日簽立之信
      託契約書（下稱系爭信託契約），其上載明系爭土地為耿
      保安買受，所有權屬於耿保安，僅信託登記於被告名下即
      明，且為確保原告權利，系爭土地所有權狀正本均由耿保
      安保管，被告並將系爭土地設定抵押予耿保安，故兩造間
      確有就系爭土地成立信託關係，洵為明確。依系爭信託契
      約第二條約定，原告得隨時請求被告將所有權恢復為原告
      或原告指定之人名義，被告不得異議或請求任何補償，而
      因土地法已於89年1 月26日刪除第30條規定，原告已得辦
      理系爭土地所有權移轉登記，無須將系爭土地再繼續信託
      登記於被告名下，爰以本起訴狀繕本送達為終止兩造間信
      託契約之意思表示，並依信託契約終止後之信託物返還請
      求權及系爭信託契約第2條約定，請求被告將系爭土地所
      有權移轉登記與原告等語。
（三）返還信託物之請求權，應自終止後方得行使，故其請求權
      時效，應自終止契約後，即本件起訴狀繕本送達被告後方
      起算，被告辯稱應自81年4月20日信託契約成立之日起算
      ，並無依據，足見信託物返還請求權並未罹於時效。
（四）系爭信託契約如屬無效，則被告受領系爭土地之所有權移
      轉登記即屬不當得利，原告亦得依據不當得利請求被告返
      還利益，即返還系爭土地之所有權登記。
（五）原告之不當得利返還請求權，在系爭信託契約未經法院認
      定無效之前，應該尚未起算請求權時效，故並無罹於消滅
      時效之問題。
（六）基於前述，聲明：被告應將坐落臺北縣萬里鄉○○里○○
      段磺溪子小段116、116之3、116之6地號等3筆土地所有權
      應有部分24分之1轉登記予原告。
三、被告辯稱：
（一）訴外人游賢與耿保安雖訂定有土地買賣契約，立有土地買
      賣契約書一紙（下稱系爭買賣契約書），惟是項契約尚有
      如下瑕疵，買賣契約應不成立：
  １、系爭買賣契約書及收據中，游賢部分之簽名非為本人所簽
      。
  ２、原告提出之證明書，簽名蓋章之日期為81年4月20日，惟
      游賢已於80年9月20日死亡，不可能為在該證明書上簽名
      。
  ３、系爭買賣契約書中未載明買受人姓名、住址。
  ４、系爭買賣契約中所記載之土地面積與實際有所出入。
  ５、證明書中未標明土地地段及地號，無法證明是項金額係原
      告購買系爭土地所支付。
（二）縱系爭契約有效，然就兩造間所訂定之系爭信託契約，亦
      有瑕疵：按私有農地所有權之移轉，依據修正前土地法第
      30條之規定，其承受人以能自耕者為限（第1項），違反
      者，其所有權之移轉無效（第2項），是為禁止無自耕能
      力者承受並享有私有農地所有權之強行規定。而無自耕能
      力之人，信託有自耕能力之他人並以其名義取得所有權，
      係以迂迴方法逃避前開土地法第30條第1項強行規定之適
      用，以達到其享有土地所有權之實質目的，其行為屬脫法
      行為，應為無效。信託法第5條第4款亦明定，以依法不得
      受讓特定財產權之人為該財產權之受益人者，信託行為無
      效，故系爭信託契約應為無效。
（三）退步言之，縱信託契約為有效，則依民法第125條消滅時
      效之規定，信託契約簽訂之日至被告被告知訴訟之日，已
      逾15年，則原告之請求權時效業已消滅等語。
（四）原告對被告之不當得利之返還請求權，應自系爭土地登記
      於被告名下之日（即81年4月6日）起算，迄至原告提出本
      件訴訟之日即96年4月26日止，已超過15年，故原告之請
      求權已罹於時效而消滅。
（五）基於前述，聲明：駁回原告之訴。
四、得心證之理由：
（一）按當事人為迴避強行法規之適用，以迂迴方法達成該強行
      法規所禁止之相同效果之行為，乃學說上所稱之脫法行為
      ，倘其所迴避之強行法規，係禁止當事人企圖實現一定事
      實上之效果者，而其行為實質達成該效果，違反法律規定
      之意旨，即非法之所許，自屬無效。查私有農地所有權之
      移轉，依修正前土地法第30條第1項規定，其承受人以能
      自耕者為限，旨在防止非農民承受農地，造成土地投機壟
      斷之情形，故同條第2項明定，違反者，其所有權之移轉
      無效；是為禁止無自耕能力者承受並享有私有農地所有權
      之強行規定。又稱信託者，謂委託人將財產權移轉或為其
      他處分，使受託人依信託本旨，為受益人之利益或為特定
      之目的，管理或處分信託財產之關係。無自耕能力之人，
      信託有自耕能力之他人以其名義取得農地所有權，係以迂
      迴方法逃避土地法第30條第1項強行規定之適用，以達其
      享有土地所有權之實質目的，依上說明，此脫法行為於法
      即屬無效。
（二）經查，系爭土地之買賣價金既係原告之被繼承人耿保安出
      資，而與被告簽訂信託契約，僅由被告出名登記，揆諸前
      開說明系爭信託契約即屬無效。而契約之無效乃屬自始、
      當然、絕對無效，因此原告之被繼承人耿保安與被告根本
      不存在信託契約，原告之被繼承人耿保安亦無從終止信託
      契約對被告為返還信託物之請求，原告之被繼承人無上揭
      權利，原告即無從繼承，是以原告本於返還信託物之請求
      權，請求被告返還信託物，於法無據，首應駁回。
（三）次查，被告與原告之被繼承人耿保安間之信託契約既屬無
      效，則被告受有系爭土地之所有權人登記之利益無法律上
      之原因，則原告據民法第179條之規定請求被告將系爭土
      地之所有權移轉登記予原告，與不當得利之法律要件尚屬
      相合。
（四）然按民法第128條前段規定，消滅時效，自請求權可行使
      時起算。經查，系爭信託契約經認定無效，乃屬自始無效
      ，因此，基於信託契約無效所生之不當得利之返還請求權
      ，應自信託契約無效之日起算。系爭土地依據原告所提土
      地謄本記載，被告早於81年4月6日係因繼承而取得所有權
      登記，原告之被繼承人耿保安嗣後於81年4月20日方再與
      被告簽訂信託契約，因此被告應自簽訂信託契約時變更為
      以信託契約原因登記為所有權人，惟因該信託契約乃屬無
      效，因此被告自該時起即屬不當得利取得系爭土地之所有
      權登記，因此其不當得利返還請求權應自91年4月20日起
      算，詎原告遲至96年5月30日方追加依據不當得利提出本
      件請求，顯已超過15年，其請求權罹於時效，被告辯稱原
      告不當得利請求權已罹於時效消滅為有理由，基此原告依
      據不當得利請求返還系爭土地之所有權移轉登記，要無理
      由，應予駁回。
（五）末以，兩造對於原告之被繼承人耿保安與訴外人游賢即被
      告之被繼承人間買賣契約法律效果如何，及是否交付買賣
      價金，因與本件判決結果不生影響，爰不加以認定，附此
      敘明。
五、本件訴訟費用由原告負擔。
六、據上論結，本件原告之訴為無理由，依民事訴訟法第78條、
    第87條第1項，判決如主文。
中　　華　　民　　國　　96　　年　　7　　月　　 11　　日
　　              民事庭法　官　王翠芬
以上正本係照原本作成。
對於本件判決如有不服，應於收受送達後20日內向本院提出上訴
書狀，敘述上訴之理由，上訴於臺灣高等法院，並按他造當事人
之人數附具繕本。
中　　華　　民　　國　　96　　年　　7　　月　　 11　　日
                        書記官　陳錦進
